---
title: API
---

```{r}
#| label: setup
#| include: false
library(httr2)
library(dplyr)
library(tidyr)
library(stringr)
library(purrr)
library(ggplot2)
library(WDI)
library(estatapi)
```

## Client-Server Model {#sec-client-server}

私たちが普段見ている Web ページは, クライアントとサーバーのやり取りで成り立っています (@fig-client-server).

![クライアントとサーバー](../static/cetz/client-server.svg){#fig-client-server}

- **クライアント** (client) は Web ブラウザやスマホのアプリなど, ユーザーが直接操作する側のソフトウェアです
- **サーバー** (server) は Web サイトを運営する側のコンピュータで, クライアントからのリクエストに応じてデータを返す役割を担います

このやり取りは HTTP (Hypertext Transfer Protocol) という共通のルールに従います. 中身は大きく2つに分かれます.

- **リクエスト** (request): 「どの URL の何が欲しいか」をサーバーに伝えます. 例えば `GET /page` は「このページをください」という意味です (`GET` は取得, `POST` は送信を表す HTTP メソッドです).
- **レスポンス** (response): サーバーからの返事です. 成否を表すステータスコード (`200 OK`, `404 Not Found` など) と, 本文 (body) から成ります. 本文は, Web ページなら HTML, API なら JSON であることが多いです.

この request と response のやり取りは, R からもそのまま再現できます. `httr2` パッケージで, シンプルな Web ページ <https://example.com> に GET リクエストを送ってみましょう.

```{r}
#| label: http-get
resp <- request("https://example.com") |>
  req_perform()

resp_status(resp)
```

ステータスコードが `200` なら成功です. 続けてレスポンスの本文を取り出すと, ブラウザが受け取るのと同じ HTML がそのまま返ってきます (長いので先頭だけ表示します).

```{r}
#| label: http-body
resp |>
  resp_body_string() |>
  substr(1, 320) |>
  cat()
```

私たちが普段ブラウザで見ているページは, この HTML をブラウザが解釈して描画したものです. ブラウザは, ここで R がやったのと同じリクエストを送り, 返ってきた HTML を画面に整形して表示しているにすぎません.

## REST API の基本

人間向けの HTML を解析してデータを取り出す方法 (スクレイピング) もありますが, 多くのサービスは「プログラムがデータを取りに来るための窓口」をはじめから用意しています. これが API (Application Programming Interface) です. API にリクエストを送ると, 本文は HTML ではなく JSON のような構造化データで返ってきます. 整形済みのデータがそのまま手に入り, ページの見た目に左右されず仕様も安定しているので, データを取得するなら API が第一の選択です.

Web の API の多くは REST という様式に従っており, 普段ブラウザがページを取りに行くのと同じ HTTP のやり取り (@sec-client-server で見たリクエストとレスポンス) でデータを受け渡します. 押さえるべきは次の3つです.

- **エンドポイント** (endpoint): リクエストの宛先となる URL です. 「どのデータが欲しいか」が URL のパスに対応します.
- **クエリパラメータ** (query parameter): URL の末尾に `?key=value&key2=value2` の形でくっつける絞り込み条件です. 期間や対象, 出力形式などを指定します.
- **レスポンス** (response): 多くの場合 JSON 形式のテキストです. ステータスコード (`200` なら成功) もあわせて返ってきます.

**JSON** (JavaScript Object Notation) は, データ交換でもっとも広く使われる形式です. 「キーと値の組」を `{...}` で, その並びを `[...]` の配列で表し, これらを入れ子にしてデータを記述します. 例えば, 国ごとの1人あたり GDP を並べると次のようになります.

```json
[
  {"country": "Japan", "year": 2022, "gdp_pc": 33834},
  {"country": "Korea", "year": 2022, "gdp_pc": 32423}
]
```

R では `httr2` がこの JSON を自動でリスト (`list`) に変換してくれるので, あとはそこから必要な値を取り出して整えるだけです.

## Application: 世界銀行

R で API を叩くには [`httr2`](https://httr2.r-lib.org/) を使います. リクエストを少しずつ組み立て (`req_*`), 最後に送信して (`req_perform`), レスポンスから中身を取り出す (`resp_*`), という流れです.

例として, 世界銀行の [World Bank Indicators API](https://datahelpdesk.worldbank.org/knowledgebase/articles/889392) を使い, 日本・アメリカ・韓国の1人あたり GDP (現在価格, USD) の時系列を取得します.^[世界銀行 API は認証なしで使え, 経済データの宝庫なので練習に向いています. 指標コード `NY.GDP.PCAP.CD` が1人あたり GDP, 国は ISO3 コード (`JPN`, `USA`, `KOR`) で指定します.] この API のエンドポイントは `https://api.worldbank.org/v2/country/{国コード}/indicator/{指標コード}` という形です.

```{r}
#| label: api-request
resp <- request("https://api.worldbank.org/v2") |>
  req_url_path_append(
    "country",
    "JPN;USA;KOR",
    "indicator",
    "NY.GDP.PCAP.CD"
  ) |>
  req_url_query(format = "json", date = "2000:2022", per_page = 20000) |>
  req_perform()

resp_status(resp)
```

`request()` でベース URL からリクエストを作り, `req_url_path_append()` でパスを, `req_url_query()` でクエリパラメータを付け足しています.^[パイプで組み立てるので, パラメータの追加や差し替えが読みやすいのが `httr2` の利点です. 古い `httr` パッケージの後継にあたります.] ここでは出力形式を JSON に, 期間を2000〜2022年に, 1ページあたりの件数を十分大きく指定しています. `req_perform()` で実際にリクエストを送り, `resp_status()` が `200` なら成功です.

### JSON を tibble に整える

レスポンスの本文は `resp_body_json()` でリストに変換します. 世界銀行 API の場合, 返ってくる JSON は2要素の配列で, 1つ目がページ情報 (総件数など) のメタデータ, 2つ目が実データの配列です.^[この「メタデータ + データ」という二段構えは世界銀行 API 固有の作りです. API ごとに JSON の構造は異なるので, 最初は `str(body, max.level = 2)` などで形を確かめるのが近道です.]

```{r}
#| label: api-parse
body <- resp_body_json(resp)
records <- body[[2]]

length(records)
str(records[[1]], max.level = 1)
```

各レコードは, 国・年・値などをキーに持つリストになっています. ここから欲しいキーだけを `purrr::map_*()` で抜き出して `tibble` に組み立てます. 値が欠損している年は `value` が `NULL` になっているので, `%||%` で `NA` に置き換えておきます.

```{r}
#| label: api-tibble
gdp <- tibble(
  country = map_chr(records, \(r) r$country$value),
  year = as.integer(map_chr(records, \(r) r$date)),
  gdp_pc = map_dbl(records, \(r) r$value %||% NA_real_)
)

gdp |> arrange(country, year)
```

これで, ブラウザもHTMLのパースも介さずに, 分析にそのまま使える整然データ (tidy data) が手に入りました. あとはいつものように可視化できます (@fig-gdp-pc).

```{r}
#| label: fig-gdp-pc
#| fig-cap: "GDP per capita, 2000-2022 (World Bank)"
ggplot(gdp, aes(year, gdp_pc, color = country, linetype = country)) +
  geom_line(linewidth = 0.8) +
  scale_y_continuous(labels = scales::label_dollar()) +
  scale_color_discrete(name = NULL) +
  scale_linetype_discrete(name = NULL) +
  labs(x = NULL, y = "GDP per capita (current US$)") +
  theme_minimal() +
  theme(
    legend.position = "inside",
    legend.position.inside = c(0.18, 0.85)
  )
```

### ラッパーパッケージ: WDI

ここまで `httr2` で URL を組み立て, JSON を手でほどいてきました. 仕組みを理解するには大切な作業ですが, 世界銀行のような主要なデータソースには, この一連の流れを1つの関数に包んだラッパーパッケージが用意されていることがよくあります. 世界銀行なら [`WDI`](https://github.com/vincentarelbundock/WDI) です. さきほどと同じデータが, 次の数行で手に入ります.

```{r}
#| label: wdi
gdp_wdi <- WDI(
  country = c("JP", "US", "KR"),
  indicator = c(gdp_pc = "NY.GDP.PCAP.CD"),
  start = 2000,
  end = 2022
)

gdp_wdi |> as_tibble() |> arrange(country, year)
```

国コード・指標コード・期間を渡すだけで, さきほど手作業で組み立てたのと同じ整然データが返ってきます. `indicator` に名前付きベクトルを渡すと, 値の列名 (`gdp_pc`) もその場で指定できます. ラッパーがある API では, まずこちらを使うのが近道です.

## Application: e-Stat

実用的な API の多くは, 誰がどれだけ使ったかを管理するために, 利用登録と API キー (api key) を求めます. 日本の官庁統計を横断的に提供する [e-Stat](https://www.e-stat.go.jp/) (政府統計の総合窓口) もその一つです. ここでは, キーの安全な扱い方とあわせて, 都道府県別の1人当たり県民所得を取得してみます.

### API キーを安全に扱う

e-Stat の API を使うには, まず <https://www.e-stat.go.jp/api/> で無料のユーザー登録をして, アプリケーションID (appId) を発行します. このキーをコードに直接書くと, 誤って GitHub に公開したときにそのまま流出してしまいます. そこで, プロジェクト直下の `.Renviron` に次の1行を置き, 環境変数として読み込みます.

```{.sh filename=".Renviron"}
ESTAT_APP_ID=your_application_id_here
```

`.Renviron` は必ず `.gitignore` に加えて, Git の管理対象から外しておきます. R を起動すると `.Renviron` が自動で読み込まれるので, あとは `Sys.getenv()` でキーを取り出せます. キーの値そのものはコードにもログにも残りません.

```{r}
#| label: estat-key
app_id <- Sys.getenv("ESTAT_APP_ID")
```

### 統計表を探す

世界銀行では仕組みを理解するために手で組み立てましたが, e-Stat にも専用のラッパー [`estatapi`](https://github.com/yutannihilation/estatapi) があるので, ここでは最初からそれを使います. まず, どの統計表を使うかを探します. `estat_getStatsList()` に検索語を渡すと, 条件に合う統計表の一覧が tibble で返ってきます.

```{r}
#| label: estat-list
tables <- estat_getStatsList(
  appId = app_id,
  searchWord = "都道府県データ 経済基盤"
)

tables |> distinct(`@id`, STATISTICS_NAME, TITLE)
```

`@id` の列が, それぞれの統計表の ID (`statsDataId`) です. ここでは「都道府県データ 基礎データ」の経済基盤の表, `0000010103` を使います.^[統計表に含まれる指標や地域のコード (`cat01`, `area` など) の一覧は `estat_getMetaInfo()` で調べられます. これも estatapi の関数です. 1人当たり県民所得の指標コードは `C122101` です.]

### データを取得する

統計表の ID が分かったら, `estat_getStatsData()` に `appId`, `statsDataId`, そして絞り込み条件を渡します. 1人当たり県民所得 (`cdCat01 = "C122101"`) を, 東京・愛知・大阪・沖縄の4都府県 (`cdArea`) について取得します. 都道府県は5桁のコード (東京都なら `13000`) で指定します.

```{r}
#| label: estat-fetch
raw <- estat_getStatsData(
  appId = app_id,
  statsDataId = "0000010103",
  cdCat01 = "C122101",
  cdArea = c("13000", "23000", "27000", "47000")
)

dim(raw)
```

整然データの tibble が直接返ってくるので, `httr2` のときのような JSON のパースは要りません. `raw` には, コード列 (`area_code`, `time_code` など) と日本語ラベルの列, そして値 `value` が並んでいます. 必要な列だけ取り出して整えます. 時点コード `"2011100000"` は先頭4桁が年度なので, `str_sub()` でそこを取り出します.

```{r}
#| label: estat-tidy
income <- raw |>
  transmute(
    area = area_code,
    year = as.integer(str_sub(time_code, 1, 4)),
    income = value
  )

income
```

### 可視化

単位は千円です. 県名を英語ラベルに直して, 1人当たり県民所得の推移を描きます (@fig-estat-income).

```{r}
#| label: fig-estat-income
#| fig-cap: "1人当たり県民所得の推移 (e-Stat)"
income |>
  mutate(
    prefecture = recode(
      area,
      "13000" = "Tokyo",
      "23000" = "Aichi",
      "27000" = "Osaka",
      "47000" = "Okinawa"
    )
  ) |>
  ggplot(aes(year, income, color = prefecture, linetype = prefecture)) +
  geom_line(linewidth = 0.8) +
  scale_y_continuous(labels = scales::label_comma()) +
  scale_color_discrete(name = NULL) +
  scale_linetype_discrete(name = NULL) +
  labs(x = NULL, y = "Income per capita (1,000 yen)") +
  theme_minimal() +
  theme(
    legend.position = "inside",
    legend.position.inside = c(0.18, 0.85)
  )
```

::: {.callout-warning}

## ラッパーパッケージとリクエストの作法

有名なデータソースには, 本章で使った `WDI` や `estatapi` のように, API 呼び出しを R の関数で包んだラッパーパッケージが用意されていることがよくあります. FRED なら [`fredr`](https://sboysel.github.io/fredr/) など, ほかにも数多くあります. 新しいデータソースを使うときは, まずこうしたパッケージが無いか探すのが近道です. 一方で, ラッパーの無い API に出会ったら, 世界銀行の例で見たように `httr2` で自分でリクエストを組み立てることになります. 手で組み立てる方法とラッパーの両方を知っておくと心強いです.

また, API には単位時間あたりのリクエスト数の上限 (rate limit) があります. `httr2` で多数のリクエストを送るときは, `req_throttle()` で送信間隔をあけ, `req_retry()` で失敗時の再試行を設定しておくと安全です.

:::

## 演習問題 {.unnumbered}

```{r}
#| label: setup-quiz
#| include: false
library(checkdown)

# Shared helpers for the self-check quizzes. checkdown inserts the feedback
# via innerHTML inside a single-quoted JS string, so use double quotes in the
# HTML and avoid single quotes in the message.
quiz_right <- function(msg) {
  paste0("<span class=\"quiz-right\">&#10003; 正解! </span>", msg)
}
quiz_wrong <- function(msg) {
  paste0(
    "<span class=\"quiz-wrong\">&#10007; 残念, もう一度考えてみましょう. </span>",
    msg
  )
}
quiz_button <- "答え合わせ"
```

前半は HTTP と API の基本に関するクイズ, 後半は実際に API からデータを取得する演習です. クイズは選択肢をクリックすると, その場で正誤が表示されます.

### クイズ

::: {.quiz}
API にリクエストを送ったら, ステータスコード 404 が返ってきました. 何が起きたと考えられるでしょうか.

```{r}
#| label: quiz-status-code
#| echo: false
check_question(
  "URL の綴りやパスが間違っているなど, リクエスト先のリソースが存在しない",
  options = c(
    "URL の綴りやパスが間違っているなど, リクエスト先のリソースが存在しない",
    "リクエストは成功し, データが返ってきている",
    "サーバーの内部でエラーが起きた",
    "リクエストの回数制限 (rate limit) に達した"
  ),
  type = "radio",
  right = quiz_right(
    "404 Not Found はリクエスト先のリソースが見つからないという意味です. まずエンドポイントの綴りやパスの組み立てを疑いましょう. なお成功は 200, サーバー内部エラーは 500 番台, rate limit 超過は 429 です."
  ),
  wrong = quiz_wrong(
    "404 Not Found の意味を思い出しましょう. 成功を表すのは 200 でした."
  ),
  button_label = quiz_button,
  random_answer_order = TRUE
)
```
:::

::: {.quiz}
URL `https://api.worldbank.org/v2/country/JPN/indicator/NY.GDP.PCAP.CD?format=json&date=2000:2022` について, 正しい説明はどれでしょうか.

```{r}
#| label: quiz-endpoint
#| echo: false
check_question(
  "? より前がエンドポイント (宛先のパス) で, ? より後がクエリパラメータ (絞り込み条件)",
  options = c(
    "? より前がエンドポイント (宛先のパス) で, ? より後がクエリパラメータ (絞り込み条件)",
    "country/JPN の部分がクエリパラメータ",
    "format=json はエンドポイントの一部",
    "全体がエンドポイントで, 絞り込み条件は HTTP ヘッダで送る"
  ),
  type = "radio",
  right = quiz_right(
    "エンドポイントは「どのデータが欲しいか」を表す URL のパス, クエリパラメータは ?key=value&... の形の絞り込み条件です. httr2 では前者を req_url_path_append() で, 後者を req_url_query() で組み立てました."
  ),
  wrong = quiz_wrong(
    "エンドポイントとクエリパラメータの役割分担を見直しましょう. 区切りは ? です."
  ),
  button_label = quiz_button,
  random_answer_order = TRUE
)
```
:::

::: {.quiz}
共同研究のリポジトリで e-Stat の API キーを使います. 正しい管理方法はどれでしょうか.

```{r}
#| label: quiz-api-key
#| echo: false
check_question(
  ".gitignore に追加した .Renviron にキーを書き, Sys.getenv() で読み込む",
  options = c(
    ".gitignore に追加した .Renviron にキーを書き, Sys.getenv() で読み込む",
    "スクリプトに直書きするが, リポジトリを private にしておく",
    "コードに直書きしておき, GitHub に push する直前に消す",
    "誤ってコミットしても, ファイルを削除してコミットし直せば安全"
  ),
  type = "radio",
  right = quiz_right(
    "キーは環境変数に置き, .Renviron ごと Git の管理対象から外すのが基本です. private リポジトリでも公開設定の変更や他人の環境から流出しえますし, 一度コミットした値は履歴に残り続けます. 漏れた場合はキーの再発行が必要です."
  ),
  wrong = quiz_wrong(
    "コードにキーを書いた時点で, コミット履歴やコピーから流出するリスクが生まれるのでした."
  ),
  button_label = quiz_button,
  random_answer_order = TRUE
)
```
:::

::: {.quiz}
ある API から数千件のデータをループで取得する予定です. どう実装するのがよいでしょうか.

```{r}
#| label: quiz-rate-limit
#| echo: false
check_question(
  "req_throttle() で送信間隔をあけ, req_retry() で失敗時の再試行を設定する",
  options = c(
    "req_throttle() で送信間隔をあけ, req_retry() で失敗時の再試行を設定する",
    "req_perform() を for ループで回すだけでよく, 特別な設定は不要",
    "並列化して, できるだけ短時間で送り終える",
    "resp_status() が 200 になるまで, 待ち時間なしで同じリクエストを送り続ける"
  ),
  type = "radio",
  right = quiz_right(
    "API には rate limit があるので, req_throttle() で頻度を抑え, req_retry() で一時的な失敗に備えるのが作法です. 制限を無視して送り続けると 429 が返り, 最悪の場合キーがブロックされます."
  ),
  wrong = quiz_wrong(
    "rate limit を超えないようにリクエストの頻度を制御する仕組みがありました. 章末の callout を見直しましょう."
  ),
  button_label = quiz_button,
  random_answer_order = TRUE
)
```
:::

### 世界銀行 API で失業率を取得する

:::: {.quiz}
世界銀行 API から, 日本・アメリカ・韓国の失業率 (ILO 推計, 労働力人口に占める割合) を2000〜2022年について取得します. 指標コードは `SL.UEM.TOTL.ZS` です.

1. 本文と同じように, `httr2` でリクエストを組み立てて JSON を受け取り, `country`, `year`, `unemp` の3列の tibble に整えてください.
1. 同じデータを `WDI` パッケージでも取得してください.
1. どちらかのデータを使って, 3か国の失業率の推移を線グラフに描いてください.

::: {.callout-tip collapse="true"}
## 解答例

まず `httr2` で手組みする方法です. エンドポイントのパスとクエリパラメータは1人あたり GDP のときと同じで, 指標コードだけが変わります.

```{r}
#| label: exercise-wb-httr2
resp_unemp <- request("https://api.worldbank.org/v2") |>
  req_url_path_append(
    "country",
    "JPN;USA;KOR",
    "indicator",
    "SL.UEM.TOTL.ZS"
  ) |>
  req_url_query(format = "json", date = "2000:2022", per_page = 20000) |>
  req_perform()

records_unemp <- resp_body_json(resp_unemp)[[2]]

unemp <- tibble(
  country = map_chr(records_unemp, \(r) r$country$value),
  year = as.integer(map_chr(records_unemp, \(r) r$date)),
  unemp = map_dbl(records_unemp, \(r) r$value %||% NA_real_)
)

unemp |> arrange(country, year)
```

`WDI` なら同じデータが1つの関数呼び出しで手に入ります.

```{r}
#| label: exercise-wb-wdi
unemp_wdi <- WDI(
  country = c("JP", "US", "KR"),
  indicator = c(unemp = "SL.UEM.TOTL.ZS"),
  start = 2000,
  end = 2022
)

unemp_wdi |> as_tibble() |> arrange(country, year)
```

可視化は本文の GDP の図とほぼ同じです.

```{r}
#| label: fig-exercise-unemp
#| fig-cap: "Unemployment rate, 2000-2022 (World Bank, ILO estimate)"
ggplot(unemp, aes(year, unemp, color = country, linetype = country)) +
  geom_line(linewidth = 0.8) +
  scale_color_discrete(name = NULL) +
  scale_linetype_discrete(name = NULL) +
  labs(x = NULL, y = "Unemployment rate (%)") +
  theme_minimal() +
  theme(
    legend.position = "inside",
    legend.position.inside = c(0.85, 0.85)
  )
```
:::
::::

### e-Stat で物価の地域差を調べる

:::: {.quiz}
本文で使った統計表 `0000010103` (都道府県データ 経済基盤) には, 物価に関する指標も含まれています. e-Stat の API キーを設定したうえで, 次の手順で「消費者物価地域差指数 (総合)」を調べてください. この指数は各年の全国平均を 100 として, その年の各都道府県の物価水準を相対値で表します.

1. `estat_getMetaInfo()` で統計表のメタデータを取得し, `cat01` の一覧から「消費者物価地域差指数（総合）」のコードを探してください.
1. 東京・愛知・大阪・沖縄の4都府県について指数を取得し, `area`, `year`, `cpi` の3列の tibble に整えてください.
1. 4都府県の指数の推移を線グラフに描いてください. 全国平均を表す 100 の水平線も引くと読みやすくなります.

::: {.callout-tip collapse="true"}
## 解答例

メタデータの `cat01` が指標コードの一覧です. 名前で絞り込みます.

```{r}
#| label: exercise-estat-meta
meta <- estat_getMetaInfo(appId = app_id, statsDataId = "0000010103")

meta$cat01 |>
  filter(str_detect(`@name`, "消費者物価地域差指数")) |>
  select(`@code`, `@name`)
```

似た名前の系列が複数見つかりますが, これは基準や調査の切り替えでコードが分かれているためです. ここでは2013年度以降をカバーする現行の系列 `C5701` を使います.

```{r}
#| label: exercise-estat-fetch
cpi_raw <- estat_getStatsData(
  appId = app_id,
  statsDataId = "0000010103",
  cdCat01 = "C5701",
  cdArea = c("13000", "23000", "27000", "47000")
)

cpi <- cpi_raw |>
  transmute(
    area = area_code,
    year = as.integer(str_sub(time_code, 1, 4)),
    cpi = value
  )

cpi
```

本文と同じように県名を英語ラベルに直して描きます.

```{r}
#| label: fig-exercise-cpi
#| fig-cap: "Regional CPI level index, all items (national average = 100)"
cpi |>
  mutate(
    prefecture = recode(
      area,
      "13000" = "Tokyo",
      "23000" = "Aichi",
      "27000" = "Osaka",
      "47000" = "Okinawa"
    )
  ) |>
  ggplot(aes(year, cpi, color = prefecture, linetype = prefecture)) +
  geom_hline(yintercept = 100, linewidth = 0.3, color = "gray60") +
  geom_line(linewidth = 0.8) +
  scale_x_continuous(breaks = seq(2013, 2023, 2)) +
  scale_color_discrete(name = NULL) +
  scale_linetype_discrete(name = NULL) +
  labs(x = NULL, y = "CPI level index (national avg. = 100)") +
  theme_minimal() +
  theme(
    legend.position = "inside",
    legend.position.inside = c(0.85, 0.85)
  )
```

図を読むときには注意が必要です. この指数は特定の基準年を 100 とするのではなく, 各年の全国平均を 100 とする空間方向の指数なので, 線の上下の動きはインフレ率ではありません. 例えば沖縄が2020年度以降 100 に近づいているのは, 物価が上がったことそのものではなく, 全国平均との相対的な物価差が縮まったことを意味します. 都道府県の間の物価水準の比較は各年ででき, 時間方向の物価上昇率を見たいときは通常の消費者物価指数を使います.
:::
::::