---
title: 計算
---

```{r}
#| label: setup
#| include: false
library(microbenchmark)
library(fixest)
library(tinytable)
library(dplyr)
options(tinytable_html_mathjax = TRUE)
```

## 計算理論 {#sec-computation-theory}

## 高速化

### プログラミング言語の選択

プログラミング言語には, 明確に計算速度の壁があります. 経済学の分野で使われている言語だと, 次のような関係にあります.

$$
\text{C/C++, Fortran, Julia} \gg \text{Python, Matlab} > \text{R}
$$

![[Julia Micro Benchmarks](https://julialang.org/benchmarks/)](/static/img/benchmarks.svg){#fig-julia-benchmark}

おおむね, C/C++, Fortran, Juliaは10-100倍ほどPython, Matlab, Rより速く計算が可能です. なおベクトル化というテクニックやPythonの[Numba](https://numba.pydata.org)を用いることで, Python, Matlab, Rでも同様の速度も出すことが可能ですが, C/C++, Fortran, Juliaなどの言語とはそもそも質的に異なるという事実は頭に入れておいた方が良いでしょう.

### ベクトル化

Python, Matlab, Rなどの言語ではベクトル化することで計算速度が改善されます. しかし, これは @sec-computation-theory から考えると矛盾しています. ベクトル化そのものは計算回数は変えませんし, ベクトル化することで確保されるメモリの量は増えるはずです. この矛盾はどこからくるのでしょう.

これは主には型推定の問題です. Pythonなどのスクリプト言語は変数の型を実行時に確定させるため,^[
    Juliaでは関数を定義する際に型を推定するため, 関数を実行時にはすでに型が確定しているため, スクリプト言語ではあるものの計算速度はC/C++やFortranに匹敵するほど速いです.
] forループの中で型推定を行う必要があります. ベクトル化とは, 型が定まったベクトル同士の計算を行うという性質上, この型推定にかかる時間を削減しています.

実際に同じ計算を for ループ, `lapply`, ベクトル化の3通りで書き, `microbenchmark` で実行時間を比較してみましょう.
ここでは各要素に $\sqrt{x}\,\log(x+1)$ を適用する計算を題材にします.

```{r}
#| label: benchmark-loop-lapply
#| warning: false
n <- 1e5
xs <- seq_len(n)

# for loop
f_for <- function(xs) {
    out <- numeric(length(xs))
    for (i in seq_along(xs)) {
        out[i] <- sqrt(xs[i]) * log(xs[i] + 1)
    }
    out
}

# lapply
f_lapply <- function(xs) {
    unlist(lapply(xs, function(x) sqrt(x) * log(x + 1)))
}

mb <- microbenchmark(
    for_loop = f_for(xs),
    lapply = f_lapply(xs),
    vectorized = sqrt(xs) * log(xs + 1),
    times = 100L
)
```

```{r}
#| label: tbl-benchmark
#| tbl-cap: "for ループ, lapply, ベクトル化の実行時間"
#| echo: false
labs <- c(for_loop = "for ループ", lapply = "lapply", vectorized = "ベクトル化")
summary(mb, unit = "ms") |>
    transmute(
        `手法` = labs[as.character(expr)],
        `中央値 (ms)` = median,
        `平均 (ms)` = mean
    ) |>
    tt() |>
    format_tt(digits = 3)
```

```{r}
#| label: speedups
#| include: false
med <- summary(mb, unit = "ms")
med <- setNames(med$median, as.character(med$expr))
spd_for <- med[["for_loop"]] / med[["vectorized"]]
spd_lap <- med[["lapply"]] / med[["vectorized"]]
```

`lapply` は for ループより速いと誤解されがちですが, この例ではむしろ遅く, どちらも一要素ずつ型推定を行う点では同じです.
一方でベクトル化した計算は for ループの約 `r round(spd_for)` 倍, `lapply` の約 `r round(spd_lap)` 倍高速です.
これは前述の型推定のオーバーヘッドを, ベクトル化がまとめて取り除いているためです.

### 固定効果回帰

標準的な線形回帰のパッケージでは, 固定効果を含む回帰は計算が遅くなります. これは固定効果をnaiveにダミー変数化した場合, 変数の数が増えるためです (個人固定効果なら個人の数だけ). しかし固定効果はそのほとんどが0であるという性質を持つため効率的に計算することが可能です. そのため, 固定効果を含む回帰を行う場合は, `fixest` パッケージのような固定効果に特化したパッケージを使うことが推奨されます.

実際に, 個人固定効果を含む回帰を `lm` (個人ダミーを `factor` で展開) と `fixest` (固定効果を吸収) で比較してみましょう.

```{r}
#| label: benchmark-fixest-lm
#| warning: false
set.seed(42)
G <- 400L
Ti <- 20L
N <- G * Ti
id <- rep(seq_len(G), each = Ti)
fe <- rnorm(G)
x <- rnorm(N)
y <- 1 + 2 * x + fe[id] + rnorm(N)
d <- data.frame(y, x, id = factor(id))

mb_fe <- microbenchmark(
    lm = lm(y ~ x + id, data = d),
    fixest = feols(y ~ x | id, data = d),
    times = 10L
)
```

```{r}
#| label: tbl-benchmark-fe
#| tbl-cap: "lm と fixest の固定効果回帰の実行時間"
#| echo: false
labs_fe <- c(lm = "lm (ダミー変数)", fixest = "fixest (吸収)")
summary(mb_fe, unit = "ms") |>
    transmute(
        `手法` = labs_fe[as.character(expr)],
        `中央値 (ms)` = median,
        `平均 (ms)` = mean
    ) |>
    tt() |>
    format_tt(digits = 2)
```

```{r}
#| label: speedups-fe
#| include: false
med_fe <- summary(mb_fe, unit = "ms")
med_fe <- setNames(med_fe$median, as.character(med_fe$expr))
spd_fe <- med_fe[["lm"]] / med_fe[["fixest"]]
```

ここでは個人 `r G` 人, 各 `r Ti` 観測の擬似データを使いました. `fixest` は固定効果を吸収して解くため, ダミー変数を愚直に展開する `lm` より約 `r round(spd_fe)` 倍高速でした. なお, @fig-fixest-benchmark によると, `fixest` は同様のパッケージと比べても早いそうです.

![[Benchmark: OLS--Simple Convergence](https://lrberge.github.io/fixest/)](/static/img/benchmark-fixest.png){#fig-fixest-benchmark}


## 大規模データ
